【裁判字號】    99,上易,183
【裁判日期】    990512
【裁判案由】    誹謗等
【裁判全文】
臺灣高等法院高雄分院刑事判決         99年度上易字第183號
上  訴  人  臺灣高雄地方法院檢察署檢察官
上  訴  人
即  被  告  甲○○
被      告  乙○○
上列上訴人等因被告等誹謗等案件，不服臺灣高雄地方法院98年
度易字第654 號中華民國98年12月31日第一審判決（起訴案號：
臺灣高雄地方法院檢察署98年度偵字第4417號），提起上訴，本
院判決如下：
     主  文
上訴駁回。
     事  實
一、甲○○與丙○○、丁○○○夫妻係鄰居關係，雙方相處不睦
    ，時有嫌隙，民國97年11月14日17時50分許，甲○○因不滿
    丙○○再因細故報警處理，竟意圖散布於眾而基於妨害名譽
    之誹謗及公然侮辱之犯意，在高雄市○○區○○路885 號「
    北國麗景社區」中庭之公開場所，對到場依法執行職務之高
    雄市政府警察局楠梓分局（下稱楠梓分局，原判決誤繕為高
    雄縣政府警察局楠梓分局）員警羅茂偉、侯偉智表示：「丙○○拿槍指著我」；復對丙○○、丁○○○2 人辱罵「他們
    在起瘋（起訴書及原判決均誤為『他們在假瘋』」、「幹你
    娘」等語（皆為臺語），足以減損丙○○、丁○○○2 人之
    聲譽。
二、案經丙○○、丁○○○訴請臺灣高雄地方法院檢察署檢察官
    偵查起訴。
     理  由
壹、程序方面：
一、上訴人即被告（下稱被告）甲○○、被告乙○○雖抗辯告訴
    人丙○○、丁○○○就本案係[ 一事多告] ，而檢察官亦[
    重複起訴] ，惟經本院核閱丙○○、丁○○○2 人歷來對被
    告提告案件之起訴書、不起訴處分書及判決書等件，本案並
    無檢察官重複起訴之情事，故本院自得就其實體予以審判，
    先此敘明。
二、按傳聞法則之重要理論依據，在於傳聞證據未經當事人之反
    對詰問予以核實，乃予排斥，惟若當事人已放棄對原供述人
    之反對詰問權，於法院審判時表明同意該等傳聞證據可作為
    證據，基於證據資料愈豐富，愈有助於真實發現之理念，並
    貫徹刑事訴訟法修法加重當事人進行主義之精神，確認當事
    人對於證據能力有處分權之制度，傳聞證據經當事人同意作
    為證據，法院認為適當者，亦得為證據。本件檢察官、上訴
    人即被告（下稱被告）甲○○、被告乙○○於本院準備程序
    時已表示對於全案卷證所存證據均同意有證據能力（見本院
    卷第68至69頁），本院復斟酌該等證據並非非法取得，亦無
    證明力明顯過低之情形，以之作為證據，應屬適當，是依刑
    事訴訟法第159 條之5 第1 項規定，應認該等證據均得採為
    證據。
貳、實體方面：
一、有罪部分
  (一)訊據被告甲○○矢口否認有上開犯行，辯稱：伊沒有辱罵丙○○、丁○○○夫妻「他們在起瘋」、「幹你娘」等語，這
    2 句話是誰講的伊不知道，而且在本案發生之前某日，丙○○確曾拿槍指著伊的頭說：「你是流氓嗎？」伊當時有向楠
    梓派出所報案，警員有來現場處理，未料事後竟被警察銷案
    等語。經查：
  1.被告甲○○與告訴人丙○○、丁○○○夫妻同為高雄市○○
    區○○路885 號「北國麗景社區」之住戶，且為鄰居關係，
    兩家長期不睦，時有糾紛之情，為被告所不否認（見本院卷
    第136 頁），復有高雄地方法院檢察署96年度偵字第29615
    號、97年度偵字第6768號、97年度偵字第12345 號、97年度
    偵續字第189 號、97年度偵字第25361 、25363 、25368 號
    、97年度偵字第25362 號、97年度偵字第25823 號97年度偵
    續字第430 號、偵續一字第50號、98年度偵字第4416號、98
    年度偵字第16476 號、98年度偵字第23953 號、98年度偵續
    一字第47號、偵續二字第4 號起訴書、不起訴處分書，及本
    院98年度上易字第580 號、臺灣高雄地方法院98年度易字第
    495 號、98年度易字第394 號判決等件在卷可證（見原審卷
    第78至83頁、第86至114 頁），是此部分之事實，足堪認定
    。
  2.於上開時、地，確有人對斯時到場處理被告與丙○○、丁○○○夫妻紛爭之楠梓分局員警羅茂偉小隊長及另名警員侯偉
    智表示：「丙○○拿槍指著我」等語；復對丙○○、丁○○○夫妻辱罵「他們在起瘋」、「幹你娘」等語之情，業經原
    審勘驗由證人羅茂偉提出於檢察官之案發當時蒐證錄音帶無
    訛，並製有勘驗筆錄見卷可稽（見審易卷第39至42頁）；又
    被告甲○○於原審亦自陳：勘驗筆錄及錄音譯文中的「但是
    他起瘋（臺語）」、「那天拿槍指著我，拿槍指著我」、「
    隨便糟蹋警察」、「幹你娘」這些話，我承認我有說，不必
    再行勘驗錄音光碟，不必送聲紋鑑定等語（見原審卷第38頁
    反面）。參以被告甲○○於本院審理時，仍一再陳稱：我當
    時有說「丙○○拿槍指著我」這句話（見本院卷第136 頁）
    ；而當日對丙○○、丁○○○夫妻辱罵「他們在起瘋」、「
    幹你娘」等語之人，與前開陳稱「丙○○拿槍指著我」此話
    之人，乃同1 人（即均係勘驗筆錄所載之「B 男」，此觀之
    該勘驗筆錄所載即明）；被告復於本院供陳：原審勘驗結果
    是對的（見本院卷第97頁）等節，足認被告甲○○於前揭時
    、地，確曾口出上開言詞，殆無疑義。
  3.被告甲○○雖辯稱，告訴人丙○○確曾於97年間某日以槍指
    著伊的頭加以恐嚇，伊有向楠梓派出所報案等語。然經原審
    向楠梓分局函查結果，於97年1 至12月期間，楠梓分局及轄
    下派出所並未有甲○○報案稱其遭人用槍指其頭部恐嚇之報
    案紀錄，有高雄縣政府警察局楠梓分局98年10月29日高市警
    楠分偵字第0980024855號函檢送之交辦單在卷可參（見原審
    卷第52至53頁），而被告甲○○就之復未能提出其他證據，
    以供本院查證，是尚難認被告甲○○陳述告訴人丙○○曾以
    槍指其頭部加以恐嚇乙事為真實。
  4.綜上，被告甲○○前揭所辯，核係事後圖卸之詞，並無可採
    。事證明確，其上開犯行洵堪認定，應予依法論科。
  (二)核被告甲○○所為，係犯刑法第310 條第1 項之誹謗罪及第
    309 條第1 項之公然侮辱罪。被告甲○○以1 公然侮辱之行
    為，而侵害告訴人丙○○、丁○○○2 人之法益，為想像競
    合犯（原判決漏未審究及此，應予補正）；又被告甲○○係
    於同一時、地，緊接以前開言詞誹謗並辱罵告訴人丙○○、
    丁○○○，是堪認其斯時係以同一行為而觸犯誹謗罪及公然
    侮辱罪，自應論以想像競合犯，而依刑法第55條之規定從一
    重之誹謗罪處斷。
  (三)原審認被告甲○○罪證明確，因而適用刑法第309 條第1 項
    、第310 條第1 項、第55條、第41條第1 項前段，刑法施行
    法第1 條之1 等規定，並審酌被告甲○○與告訴人丙○○、
    丁○○○夫妻為鄰居關係，未能和睦共處，僅因一時糾紛，
    即逞口舌之快，出言辱罵、誹謗告訴人夫妻，行為實有不當
    ，且犯後否認犯行，惟念其除與告訴人夫妻訟爭不斷之外，
    素行尚稱良好，有臺灣高等法院被告前案紀錄表在卷可稽，
    兼衡及其智識程度、生活狀況等一切情狀，量處拘役20日，
    並諭知以新臺幣1,000 元折算1 日之易科罰金折算標準，復
    說明下列「不另為無罪諭知」部分，經核原判決認事用法，
    均無不合，量刑亦屬允當，被告上訴意旨否認犯罪；檢察官
    上訴意旨主張原審量刑過輕，均指摘原判決不當，皆為無理
    由，俱應予駁回。
二、無罪及不另為無罪諭知部分：
  (一)公訴意旨另以：被告甲○○於上開時、地對到場依法執行職
    務之高雄市政府警察局楠梓分局羅茂偉小隊長及另名警員侯
    偉智表示：「你們是丙○○、丁○○○夫妻養的，他們一叫
    你們就來，打人喊救人」等語；又當場對丙○○、丁○○○
    表示：「隨便糟踏警察」等語；被告乙○○亦基妨害名譽之
    犯意，當場表示「那個人（指丁○○○）在起瘋（臺語）」
    等語，案經丙○○、丁○○○訴請偵辦，因認被告甲○○另
    涉犯刑法第140 條之侮辱公務員罪及第310 條第1 項之誹謗
    罪嫌；被告乙○○則涉犯刑法第309 條第1 項之公然侮辱罪
    嫌等語。
  (二)公訴意旨認被告甲○○、乙○○分別涉犯上開罪嫌，無非係
    以證人即告訴人丙○○、丁○○○，證人羅茂偉之證詞及現
    場錄音帶內容，為其主要論罪依據。
  (三)按犯罪事實應依證據認定之，無證據不得認定其犯罪事實；
    不能證明被告犯罪者，應諭知無罪之判決，刑事訴訟法第15
    4 條第2 項、第301 條第1 項分別定有明文。又刑事訴訟上
    證明之資料，無論其為直接或間接證據，均須達於通常一般
    之人均不致有所懷疑，而得確信其為真實之程度，始得據為
    有罪之認定，若關於被告是否犯罪之證明未能達此程度，而
    有合理懷疑之存在，致使無從形成有罪之確信，根據「罪證
    有疑，利於被告」之證據法則，即不得遽為不利被告之認定
    （最高法院76年臺上字第4986號判例意旨參照）。
  (四)訊據被告甲○○、乙○○堅詞否認上開犯行，均辯稱：伊當
    天沒有說上述話語等語。經查：
  1.前開由證人羅茂偉提出於檢察官之蒐證錄音帶，係警方當天
    至現場處理本案時所錄製，且警方係一到現場時馬上就開始
    錄音，離開現場時始關機，中間並無關機情形，故該錄音譯
    文所呈現當時狀況係相當完整，當時之情形應依照錄音內容
    為準等情，業經證人羅茂偉於原審證述綦詳（見原審卷第41
    頁）。又上開蒐證錄音帶經原審勘驗結果，並無被告甲○○
    揚稱：「你們是丙○○、丁○○○夫妻養的，他們一叫你們
    就來，打人喊救人」；亦無被告陳姿陳稱：「那個人在起瘋
    」等語，亦有該勘驗筆錄存卷可按（見審易卷第42至44頁）
    。故公訴意旨認被告甲○○、乙○○分別有上開侮辱公務員
    及公然侮辱犯行，即屬遽認。至證人羅茂偉雖於偵查中證稱
    ：伊當時確有聽到甲○○有講「警察是你們養的」的話，可
    能當時錄音帶講的比較小聲，機器沒有錄到等語（見偵卷第
    8 頁），惟證人羅茂偉既已明確證述該錄音過程並無中斷情
    形，且可完整呈現當時現場之狀況，有如前述，其對於偵查
    中何以作上開證述復稱已不復記憶（見原審卷第41頁），則
    證人羅茂偉於偵查中所述是否出於記憶錯誤，並非無斟酌之
    餘地，自難以其所為與客觀事證不符之陳述，即遽為被告甲○○不利之認定。
  2.按「言論」在學理上可分為「事實陳述」及「意見表達」二
    者。「事實陳述」始有真實與否之問題，「意見表達」或對
    於事物之「評論」，因屬個人主觀評價之表現，即無所謂真
    實與否可言。而自刑法第310 條第1 項規定：「意圖散布於
    眾，而指摘或傳述足以毀損他人名譽之事者，為誹謗罪」、
    第3 項前段規定：「對於所誹謗之事，能證明其為真實者，
    不罰。」等文義觀之，所謂得證明為真實者，唯有「事實」
    。據此可徵，我國刑法第310 條之誹謗罪所規範者，僅為「
    事實陳述」，不包括針對特定事項，依個人價值判斷所提出
    之主觀意見、評論或批判，此種意見表達應屬同法第311 條
    第3 款所定之免責事項，亦即所謂「合理評論原則」之範疇
    。是就可受公評之事項，縱批評內容用詞遣字尖酸刻薄，足
    令被批評者感到不快或影響其名譽，亦應認受憲法之保障，
    不能以誹謗罪相繩，蓋維護言論自由俾以促進政治民主及社
    會健全發展，與個人名譽可能遭受之損失兩相權衡，顯有較
    高之價值。易言之，憲法對於「事實陳述」之言論，係透過
    「實質惡意原則」予以保障，對於「意見表達」之言論，則
    透過「合理評論原則」，亦即「以善意發表言論，對於可受
    公評之事為適當評論」之誹謗罪阻卻違法事由，賦與絕對保
    障。查被告甲○○於上開時、地，確有說：「…黑白叫警察
    來，黑白糟蹋警察，黑白糟蹋警察，黑白來，警察是讓你們
    糟蹋的嗎？…這種人就是在糟蹋警察。」等語，固有該蒐證
    錄音帶勘驗筆錄在卷可按（見審易卷第40至41頁），惟被告
    甲○○與告訴人丙○○、丁○○○夫妻，雖為鄰居關係，然
    兩家長期不睦，交惡已久，時有糾紛，業經本院認明如前，
    則告訴人夫妻多次因與被告甲○○發生口角衝突後，通知警
    方到場處理其2 家間之糾紛，確有頻繁動用社區警力，耗費
    員警勞力、時間之事實，因之被告甲○○對此種情形，本於
    其個人感受，依個人價值判斷而對告訴人丙○○、丁○○○
    表示：「…黑白叫警察來，黑白糟蹋警察，黑白糟蹋警察，
    黑白來，警察是讓你們糟蹋的嗎？…這種人就是在糟蹋警察
    。」等語，核屬其主觀意見之陳述或批判，而為「意見表達
    」，並非「事實陳述」甚明，自屬刑法第311 條第3 款所定
    之免責事項。職是，縱被告甲○○批評內容之用詞遣字令告
    訴人夫妻感到不快，亦無從以刑法誹謗罪相繩。
  3.綜上，被告甲○○是否曾口出：「你們是丙○○、丁○○○
    夫妻養的，他們一叫你們就來，打人喊救人」等語；而被告
    陳姿是否曾陳稱：「那個人在起瘋」乙語，依諸卷存證據，
    既無從予以確認，則檢察官就此部分所為之舉證，顯尚未達
    於通常一般之人均不致有所懷疑，而得確信其為真實之程度
    。又被告甲○○雖曾言及「糟蹋警察」等語，惟此既屬其意
    見陳述，且合於刑法第311 條第3 款之免責事由，自難就之
    繩之以刑法第310 條第1 項之誹謗罪。此外，本院復查無其
    他積極證據足以證明被告甲○○、乙○○有何前揭被訴之侮
    辱公務員、誹謗（被告甲○○部分），及公然侮辱（被告乙○○部分）之犯行，其等此部分之犯罪自屬不能證明，依諸
    前揭刑事訴訟法第301 第1 項之規定，自應就被告乙○○被
    訴部分，為其無罪之諭知；而被告甲○○前揭被訴部分，本
    亦應為其無罪之判決，然因公訴意旨認其此部分被訴之犯行
    與上開經論罪科刑部分，有想像競合犯之裁判上一罪關係，
    爰不另為無罪之諭知。
  (五)原審因而為被告乙○○無罪之判決，核無不合。檢察官上訴
    仍執詞指摘原判決不當，為無理由，應予駁回。
據上論結，應依刑事訴訟法第368條，判決如主文。
本案經檢察官呂建昌到庭執行職務。
中    華    民    國    99    年    5     月    12    日
                  刑事第一庭    審判長法  官 翁慶珍
                                      法  官 黃仁松
                                      法  官 徐美麗
以上正本證明與原本無異。
不得上訴。
中    華    民    國    99    年    5     月    12    日
                                      書記官 賴梅琴
附錄本判決論罪科刑法條：
《刑法第309條》
公然侮辱人者，處拘役或3 百元以下罰金。
以強暴犯前項之罪者，處1 年以下有期徒刑、拘役或5 百元以下
罰金。
《刑法第310條》
意圖散布於眾，而指摘或傳述足以毀損他人名譽之事者，為誹謗
罪，處 1 年以下有期徒刑、拘役或 5 百元以下罰金。
散布文字、圖畫犯前項之罪者，處 2 年以下有期徒刑、拘役或
1 千元以下罰金。
對於所誹謗之事，能證明其為真實者，不罰。但涉於私德而與公
共利益無關者，不在此限。

司法院資訊處製作；財團法人民間司法改革基金會備份。
